臺灣臺東地方法院刑事判決　　　　　　　 99年度訴字第249號
公　訴　人　臺灣臺東地方法院檢察署檢察官
被　　　告　蘇琨傑
上列被告因違反森林法案件，經檢察官提起追加起訴（99年度偵
字第1885號），本院依簡式審判程序審理判決如下：
    主    文
蘇琨傑於保安林、結夥二人以上，為搬運贓物使用車輛竊取森林
主產物，處有期徒刑陸月，併科罰金新臺幣陸萬柒仟柒佰伍拾元
，有期徒刑如易科罰金，罰金如易服勞役，均以新臺幣壹仟元折
算壹日。
    犯罪事實
一、蘇琨傑於民國99年9月1日上午某時，駕駛其所有牌照號碼26
    75-GY號之自小貨車載同張永坤（另經本院以99年度訴字第2
    48號判決確定）前往臺東縣卑南鄉利嘉林區採竹筍。於同日
    上午12時許，其2人行至該林區林道12.5公里處編號2510號
    之保安林（位於臺東縣卑南鄉之行政院農業委員會林務局臺
    東林區管理處〈下稱臺東林管處〉臺東事業區第7林班地內
    ）時，發現有2塊遭不詳人士切割後放置於路邊之牛樟木丸
    材2塊（山價共計新臺幣33,875元），其等雖明知位於該林
    區之森林主、副產物係屬國有而非其所有，未經主管機關之
    許可，不得任意採取國有林之森林主、副產物，且其等亦無
    任何合法使用收益權限，竟仍基於意圖為自己不法所有而於
    保安林、結夥二人及為搬運贓物使用車輛竊取森林主產物之
    犯意聯絡，由蘇琨傑與張永坤合力將該牛樟木丸材2塊抬放
    至前開自小貨車之車斗上而竊取得逞，進而將之搬運下山。
    嗣於同日下午2時30分許，蘇琨傑駕駛上開自小貨車載同張
    永坤，並載運上開竊得之牛樟木丸材行經臺東縣卑南鄉泰安
    村泰安276之1號（王小華之住處）後方之產業道路時，蘇琨
    傑因遇警攔檢，為逃避追緝，不慎撞擊上址房屋後方之圍牆
    （所涉毀損罪嫌部分，業經臺灣臺東地方法院檢察署檢察官
    以99年度偵字第1885號為不起訴處分），旋即棄車逃逸，張
    永坤則為警當場逮捕，並扣得上開牛樟木丸材2塊（由臺東
    林管處知本工作站技術士蔡培薰領回保管），而查悉上情。
二、案經臺東縣警察局臺東分局報告臺灣臺東地方法院檢察署檢
    察官偵查起訴。
    理    由
一、據以論罪之證據名稱：
（一）被告蘇琨傑於警詢、檢察官偵訊及本院準備程序、審理時
      之自白。
（二）證人即共犯張永坤於警詢及偵查中之證述；證人即臺東林
      管處技士蔡培薰、證人王小華於警詢中之證述。
（三）贓物認領保管單1紙，刑案現場測繪圖2紙，臺東事業林區
      第7林班牛樟盜伐案位置示意圖1份，每木調查一覽表1紙
      ，現場照片9張，臺東林管處99年11月17日東政字第09972
      11164號函所附森林主副產物被害價格查定書、木材市價
      計算明細表各1份（本案被竊牛樟木丸材2塊之山價為新臺
      幣33875元），臺東林管處100年6月13日東作字第1007103
      843號函（臺東林管處99年11月9日東作字第0997231219號
      函所附山價查定書之山價新臺幣17634元，因未即時更正
      材積致使查定之山價有誤，應以新臺幣33875元為準），
      臺東林管處100年2月18日東授知政字第1007400537號函（
      案發所在林班地係屬編號第2510號水源涵養保安林地範圍
      ），牌照號碼2675-GY號自小貨車車籍查詢資料1紙。
（四）綜上各節相互參研，堪認被告上開任意性自白確與事實相
      符，應堪採信。本件事證已臻明確，被告前揭犯行洵堪認
      定，應予依法論科。
二、論罪與科刑：
（一）按森林係指林地及其群生竹、木之總稱，森林法第3條第1
      項定有明文。故是否為森林，應就林地整體觀察，凡林地
      及群生竹木，皆為森林（最高法院76年度臺上字第925號
      、88年度臺上字第2123號判決意旨可參）。又所謂森林主
      產物，依國有林林產物處分規則第3條第1款規定，係指生
      立、枯損、倒伏之竹木及餘留之根株、殘材而言。是森林
      主產物，並不以附著於其生長之土地，仍為森林構成部分
      者為限，尚包括已與其所生長之土地分離，而留在林地之
      伏竹、木、餘留殘竹等。查被告蘇琨傑與共犯張永坤前往
      上開林班地內竊取牛樟木丸材2塊，而該地有群生樹木，
      為森林之一部，此有前揭卷附竊取牛樟木丸材2塊之現場
      照片可按（見警卷第23頁），是被告竊取牛樟木丸材2塊
      所在之處係屬森林甚明，而前開牛樟木丸材2塊，揆諸上
      揭之說明，均應係森林法所稱之森林主產物無訛。再按竊
      盜罪之「竊取」，須破壞他人原有對於動產之持有支配關
      係，並進而建立新的持有支配關係始得成立，是學說及實
      務對於竊盜罪既遂與未遂之區別，即以原持有支配關係已
      否破壞及新持有支配關係已否建立為斷；易言之，應以所
      竊之物是否移入自己實力支配之下為標準，學說稱此為支
      配或掌握理論。又以日常生活之一般理解，就案件之實際
      情狀加以判斷，若行為人已將他人財物移歸自己所持有，
      即應成立竊盜既遂罪。查被告於上開時、地，將前揭牛樟
      木丸材2塊以上開方式搬運而竊之，已將該等牛樟木丸材
      搬運至上開車輛並載運之，方為警查獲。因此，被告既已
      掌握該等物品，而對之建立新的持有支配關係，其係意圖
      為自己不法之所有，而竊取國有之牛樟木，並已將上開牛
      樟木置於自己實力支配之範圍內，自已達既遂之程度。
（二）核被告蘇琨傑所為，係犯森林法第52條第1項第1、4、6款
      於保安林、結夥二人以上，為搬運贓物使用車輛竊取森林
      主產物罪。又按森林法第52條第1項之加重竊取森林主產
      物罪，為刑法第320條第1項竊盜罪之特別法，依特別法優
      於普通法原則，自應優先適用森林法之規定處斷。被告蘇
      琨傑與共犯張永坤間就上開犯行，有犯意之聯絡及行為之
      分擔，為共同正犯。爰審酌被告不思腳踏實地正當營生，
      竟恣意竊取森林主產物，罔顧自然生態維護之不易，而已
      對國家財產及森林保育工作造成相當程度之侵害，然念及
      其於犯後已知承認犯行，坦然面對錯誤，態度尚佳，兼衡
      其所竊取牛樟木丸材之數量、材積，其素行（被告前於98
      年間因傷害案件，經本院以98年度易字第268號判處有期
      徒刑2月，於99年間因違反廢棄物清理法案件，經臺灣高
      等法院花蓮分院以100年度上訴字第14號判處有期徒刑6月
      ，上開2罪經本院以100年度聲字第120號裁定應執行有期
      徒刑7月；見卷附臺灣高等法院被告前案紀錄表1份），犯
      罪之動機、手段，生活狀況、智識程度（高中肄業，務農
      ，父母均健在，未婚，育有1子）及檢察官對於科刑範圍
      之意見等一切情狀，量處如主文所示之刑，併諭知易科罰
      金之折算標準。又犯森林法第52條之加重竊取森林主產物
      罪，應併科之罰金以贓額2倍以上5倍以下為其額度；所謂
      「贓額」係指其竊取之森林主產物之價額（最高法院86年
      度臺上字第6566號判決意旨參照），且贓額之計算，係以
      山價為準，並不以交易價格之市價為準（最高法院81年度
      臺上字第1758號判決意旨參照）。另刑法第33條第5款固
      規定罰金以百元計算之，惟森林法上開併科罰金之規定，
      係以贓額（即山價）之倍數為準據，應屬刑法第33條第5
      款之特別規定，因此，遇有山價計算至百元以下者，乘以
      倍數後之罰金，仍應計算至百元以下（臺灣高等法院暨所
      屬法院99年度法律座談會刑事類第11號提案同此見解）。
      再森林法於87年5月27日修正時，相關罰金之條文均已修
      正為以新臺幣為罰金之單位，雖同法第52條並未予以明示
      ，仍規定「併科贓額二倍以上五倍以下罰金」，惟同法之
      罰金條文既已全部修正為以新臺幣為貨幣單位，解釋上該
      條文之貨幣單位應與其他條文相同，故以新臺幣為單位就
      髒額之2倍至5倍間併科罰金。本件被告所竊取之牛樟木丸
      材2塊，經臺東林管處查定之山價（售價扣除生產費）共
      計33875元，則本院據此核算而予被告併科該贓額2倍即新
      臺幣67750元之罰金，併諭知罰金如易服勞役之折算標準
      。又本件被告所駕駛用以搬運牛樟木丸材之牌照號碼2675
      -GY號自小貨車，雖屬被告所有（見警卷第2頁、偵卷第48
      頁），惟衡酌本件有期徒刑及併科罰金宣告之執行，已給
      予被告相當嚴厲之制裁，且上開自小貨車之價值非低，如
      再對之予以宣告沒收，將對被告之財產造成過度之侵害而
      有違罪刑相當原則；又該自小貨車亦無證據證明係被告為
      竊取本件牛樟木殘材所特地購置，或曾多次作為竊盜工具
      使用，而難認有維護公共安全或公共利益等犯罪預防之必
      要，故不併予宣告沒收，附此說明。
三、應適用之法條：
    依刑事訴訟法第273條之1第1項、第299條第1項前段、第310
    條之2、第454條，森林法第52條第1項第1款、第4款、第6款
    ，刑法第11條前段、第28條、第41條第1項前段、第42條第3
    項，判決如主文。
本案經檢察官洪政和到庭執行職務
中    華    民    國  100    年    7    月    29    日
                   刑事第四庭   法  官  盧亨龍
以上正本證明與原本無異。
如不服本判決應於收受送達後10日內向本院提出上訴書狀，並應
敘述具體理由；其未敘述上訴理由者，應於上訴期間屆滿後20日
內向本院補提理由書（均須按他造當事人之人數附繕本）。「切
勿逕送上級法院」。告訴人或被害人對於本判決如有不服，請書
具不服之理由狀，請求檢察官上訴者，其上訴期間之計算係以檢
察官收受判決正本之日期為準。
                                書記官  張俊良
中    華    民    國   100    年    7     月    29    日
附錄本案論罪科刑法條全文：
森林法第52條：
竊取森林主、副產物而有左列情形之一者，處6月以上5年以下有
期徒刑，併科贓額2倍以上5倍以下罰金：
一、於保安林犯之者。
二、依機關之委託或其他契約，有保護森林義務之人犯之者。
三、於行使林產採取權時犯之者。
四、結夥二人以上或僱使他人犯之者。
五、以贓物為原料，製造木炭、松節油、其他物品或培植菇類者
    。
六、為搬運贓物，使用牲口、船舶、車輛，或有搬運造材之設備
    者。
七、掘採、毀壞、燒燬或隱蔽根株，以圖罪跡之湮滅者。
八、以贓物燃料，使用於礦物之採取，精製石灰、磚瓦或其他物
    品之製造者。
前項未遂犯罰之。
第一項第五款所製物品，以贓物論，沒收之。